【裁判字號】    97,訴,1383
【裁判日期】    970513
【裁判案由】    偽證
【裁判全文】
臺灣臺中地方法院刑事判決              97年度訴字第1383號
公  訴  人  臺灣臺中地方法院檢察署檢察官
被      告  甲○○
上列被告因偽證案件，經檢察官聲請簡易判決處刑（97年度偵字
第6067號），本院臺中簡易庭認不宜以簡易判決處刑，簽移本院
刑事庭改依通常程序審理判決如下：
    主    文
甲○○無罪。
    理    由
一、本件公訴人聲請簡易判決處刑意旨略以：被告甲○○於民國
    96年8月23日，在臺灣臺中地方法院檢察署96年度偵字第209
    27號竊盜案件偵訊中，到庭證稱：其所駕駛車牌號碼S4-639
    0號自小客車，係吳志豪在嘉義出借予其，而吳志豪就是其
    在烏日分局所指認之人等語，而於檢察官偵查時，對於案情
    有重要關係之事項，供前具結，而為虛偽陳述，圖其所受緩
    刑之宣告得免於撤銷，足以影響該案件審理之正確性。嗣經
    檢察官偵查發現被告甲○○所述不實，因而獲悉上情。因認
    被告涉係犯刑法第168之偽證罪嫌。
二、按犯罪事實，應依證據認定之，無證據不得認定犯罪事實，
    又不能證明被告犯罪者，應諭知無罪之判決，刑事訴訟法第
    154條第2項、第301條第1項分別定有明文。
三、公訴人認被告涉犯偽證罪嫌，無非係以被告於該署偵查中已
    就涉犯偽證罪嫌供承不諱，核與證人吳志豪、黃桂美及董美
    華等人於偵訊中之證述相符，且有行動電話門號0000000000
    號與0000000000號於96年8月21日之通聯紀錄、門號0000000
    000號之申請人基本資料表、96年8月份勞工退休金計算名冊
    、在職證明書各1份附卷足查，並有該署96年度偵字第20927
    號起訴書及不起訴處分書各1份在卷可稽，為其論據。
四、訊據被告固坦承其於96年8月23日為警查獲時所駕駛之車牌
    號碼S4-6390號自用小客車係其於同日上午6時許，在嘉義縣
    大林鄉慈濟醫院附近所竊取，且於當日移送臺灣臺中地方法
    院檢察署偵訊時，經簽具證人結文後，所證述該輛自用小客
    車係吳志豪所交付使用等語係虛偽不實之陳述等情，惟查：
（一）按證人有下列情形之一者，得拒絕證言：1.現為或曾為被
      告或自訴人之配偶、直系血親、三親等內之旁系血親、二
      親等內之姻親或家長、家屬者。2.與被告或自訴人訂有婚
      約者。3.現為或曾為被告或自訴人之法定代理人或現由或
      曾由被告或自訴人為其法定代理人者，刑事訴訟法第 180
      條第1 項定有明文。又同法第181 條規定：「證人恐因陳
      述致自己或與其有前條第1 項關係之人受刑事追訴或處罰
      者，得拒絕證言。」，考其立法目的，旨在免除證人陷於
      抉擇控訴自己或與其有一定身分關係之人、或陳述不實而
      受偽證之處罰、或不陳述而受罰鍰處罰，甚而主觀上認為
      違反具結文將受偽證處罰之困境。次按刑法第168條之偽
      證罪，係以證人、鑑定人、通譯於執行審判職務之公署審
      判時或於檢察官偵查時，於案情有重要關係之事項，供前
      或供後具結，而為虛偽之陳述為構成要件。而刑事訴訟法
      第181條所定證人拒絕證言之規定，旨在免除證人陷於因
      陳述不實而受偽證之處罰、或不陳述而受罰鍰處罰之兩難
      困境。證人此項拒絕證言權，與被告之緘默權，同屬不自
      證己罪之特權，為確保證人此項拒絕證言權，92年2月6日
      修正公布之刑事訴訟法第186條第2項：「證人有第181條
      之情形者，應告以得拒絕證言」，增訂法院或檢察官有告
      知證人得拒絕證言之義務。此項規定係為保護證人而設，
      如法院或檢察官未踐行此項告知義務，而逕告以具結之義
      務及偽證之處罰並命朗讀結文後具結，將使證人陷於如前
      所述之抉擇之困境，無異剝奪證人此項拒絕證言權，強迫
      其作出讓自己入罪之陳述，違反不自證己罪之原則，自係
      侵犯證人此項權利，所踐行之具結程序亦有瑕疵（最高法
      院94年度台上字第51號判決、95年度台上字第5673號判決
      參照）。換言之，證人若因陳述致自己受刑事訴追或處罰
      ，依法原得拒絕證言；若法院或檢察官於訊問前未依刑事
      訴訟法第186條第2項之規定，告知證人有該等權利，逕命
      具結、供述，因證人得免自證己罪之權利已被剝奪，證人
      所為之證述，因其具結程序有瑕疵，為貫徹上述保障證人
      權益規定之意旨，自應認其具結不生合法之效力，縱其證
      述內容不實，仍不得遽依偽證罪責論擬（最高法院97年度
      台上字第265號判決參照）。
（二）本件被告於96年8月23日接受臺灣臺中地方法院檢察署檢
      察官訊問時，固於具結後證稱：「（問：本署認為吳志豪
      涉有竊盜罪嫌，你剛剛對吳志豪所為的不利證述是否都實
      在？）實在。」、「（問：你怎麼把吳志豪手機記得這麼
      清楚？）他常打電話給我，我們會一起去台中東海別墅附
      近吃飯，我們認識兩天，吳志豪在上個月中認識，我們在
      上個月中去東海別墅附近自助餐吃飯。」、「（問：你們
      不是才認識兩天嗎？）是，他來公司做兩天，所以是認識
      兩天。」、「（問：你在何時跟吳志豪借到車子？）96.
      8.23日在嘉義借到車子。」、「（問：你手機？）000000
      0000。」、「（問：這支手機有在嘉義有用過嗎？）就打
      給吳志豪。」、「（問：簡弘怡、林晉宇為何會出現在車
      上？）因為他們在96.8.23日13時半約在遊園南路一起上
      車，要去林晉宇女友家裡拿行李。」、「（問：你跟林晉
      宇、簡弘怡怎麼認識？）同事。」、「（問：現在並以證
      人身分問你，你所說的吳志豪就是烏日分局指認的人嗎？
      《提示吳志豪照片》）是，我有看到大張彩色照片。」、
      「（問：你跟吳志豪有無約定還車時間？）他叫我中午以
      前到台中。」等語（見臺灣臺中地方法院檢察署96年度偵
      字第20927號卷第9-10頁），亦即被告證述其所駕駛之車
      牌號碼S4-6390號自用小客車係吳志豪借其使用，且上開
      證述，對於吳志豪是否涉嫌竊盜或收受贓車之案情，確有
      重要關係，然被告作證時，若應為與事實相符之陳述，致
      其應承認該輛自用小客車係其自己所竊取，而非吳志豪所
      交付使用，無異自證其犯有竊盜罪，而有使自己受刑事追
      訴、處罰之可能。
（三）檢察官於96年8月23日以證人身份訊問被告前，均未告知
      被告享有不自證己罪之拒絕證言權，而係諭知具結義務及
      偽證處罰之旨後，逕命被告具結等情，有前揭96年8月23
      日檢察官之訊問筆錄及結文在卷可稽（見臺灣臺中地方法
      院檢察署96年度偵字第20927號卷第9-12頁），且經本院
      於97年4月29日依檢察官之聲請調取該次訊問筆錄之錄影
      光碟勘驗結果，檢察官亦確未踐行刑事訴訟法第186條第2
      項之告知義務，而僅對被告甲○○告以具結之義務及偽證
      之處罰後即命被告具結，此舉已剝奪被告不自證己罪之拒
      絕證言權，此項程序欠缺之瑕疵，自不得由證人結文所取
      代，是本院認被告於96年8月23日檢察官訊問中所為之證
      言，為落實並貫徹刑事訴訟法所定證人作證應踐行之程序
      ，參以上開最高法院判決意旨，應認被告該次作證，無刑
      法偽證罪處罰之適用。縱認被告之證述有所不實，然被告
      係在不自證己罪之拒絕證言權遭受剝奪之情況下，為保護
      自己免受刑事之追訴、處罰，而為不實陳述；此種侵犯被
      告不自證己罪之拒絕證言權所取得之證言，倘事後以該證
      言有所虛偽，竟以刑法偽證罪繩之，顯然違背立法者有意
      保障證人使其免受刑法偽證罪追訴之立法目的，此證人之
      拒絕證言權應與被告之緘默權同視。綜上所陳，被告於96
      年8月23日檢察官偵訊中作證，所踐行之具結程序，因未
      踐行刑事訴訟法第181條、第186條第2項之告知義務而係
      有瑕疵，縱被告之證述有所不實，仍不得據以為認定其犯
      有偽證之罪，核與刑法上所定之偽證罪之構成要件尚屬有
      間。
五、從而，依本院調查所得之證據，尚不能證明被告有公訴人所
    指之偽證犯行，此外復查無其他證據足資證明被告犯罪，揆
    諸首開說明，應為被告無罪之諭知，以免冤抑。
據上論斷，應依刑事訴訟法第452條、第301條第1項，判決如主
文。
中    華    民    國    97    年    5     月    13    日
              刑事第十三庭  審判長法  官   李秋娟
                                  法  官   黃裕仁
                                  法  官   許月馨
上正本證明與原本無異。
如不服本判決，應於收受送達後10日內向本院提出上訴書狀（應
敘述具體理由並附繕本）。
上訴書狀如未敘述理由，應於上訴期間屆滿後20日內補提理由書
於本院。
中    華    民    國    97    年    5     月    13    日
                                  書記官   黃美雲


司法院資訊處製作；財團法人民間司法改革基金會備份。
